【裁判字號】    90,重上更(一),37
【裁判日期】    901121
【裁判案由】    履行契約
【裁判全文】
台灣高等法院民事判決  九十年度重上更(一)字第三七號
      上  訴  人  桃園縣政府
      法定代理人  許應深
      被上訴人    戊○○
                  丁○○
                  乙○○
                  甲○○○
                  丙○○
右當事人間履行契約事件，上訴人對於中華民國八十七年十二月七日臺灣桃園地方法
院八十七年度重訴字第一○五號第一審判決提起上訴，經最高法院第一次發回更審，
本院判決如左：
    主    文
原判決廢棄。
被上訴人應就其被繼承人徐華榮所有坐落桃園縣龍潭鄉○○○段第一六八之六地號，
面積○．三四二七公頃土地辦理繼承登記後，將該土地所有權移轉登記予上訴人。
第一、二審及發回前第三審訴訟費用由被上訴人連帶負擔。
    事    實
甲、上訴人方面：
壹、聲明：
  一、原判決廢棄。
  二、右廢棄部份，被上訴人就徐華榮所遺坐落桃園縣龍潭鄉○○○段第一六八之六
      地號，面積○．三四二七公頃土地（下稱系爭土地）辦理繼承登記；並於辦理
      該項繼承登記後，將系爭土地所有權移轉登記予上訴人。
貳、陳述：除與原審及前審判決記載相同者，予以引用外，補稱：
  一、馮徐秀雲於民國（下同）七十四年六月二十一日所出具之同意書為真正：
    (一)據被上訴人戊○○提出長庚紀念醫院八十七年六月三日之診斷證明書，其上未
      載馮徐秀雲自六十九年起即中風，且證人徐葉蓉妹亦證稱，馮徐秀雲在七十四
      年六月二十一日雖中風但並未處於無法認知同意書之意義及簽名或用印之狀態
      。
    (二)被上訴人主張「馮徐秀雲」自婚後即未再使用「徐秀雲」之簽名及印章。惟第
      一審八十七年八月十日言詞辯論通知書之送達證書仍蓋用「徐秀雲」之印文，
      顯見被上訴人主張與真實有所出入。
    (三)卷附台北市中山區戶政事務所提供之印鑑登記卡上「馮徐秀雲」四字與「龍江
      」二字簽名，與馮徐秀雲出具之同意書，其字跡及書寫方式一致，被上訴人對
      於分鬮書等文件均未否認，該同意書顯為真正。
  二、同意書之內容構成時效中斷之理由：
      同意書之內容記載：「桃園縣龍潭鄉潛龍國民小學重建危險教室等工程，擬於
      座落龍潭鄉○○○段一六八之六地號上，為教育造就民族幼苗，延續民族生命
      ，本人同意將上述地段作為貴校重建危險教室等工程之用。」依一般經驗，若
      兩造未存有借貸、租賃或買賣之本源，被上訴人不會提供上述土地供上訴人轄
      下之潛龍國小興建危險教室使用。且上訴人向被上訴人以同意書請求時，被上
      訴人也未向上訴人主張所有權，顯係被上訴人已認知前述土地買賣契約之存在
      ，從而該同意書有中斷時效之效力自明。
  三、土地地價稅之減免構成時效中斷之事由：
      依土地稅法第三條第一項第一款規定，地價稅之納稅義務人為土地所有權人。
      系爭土地登記在徐華榮名下，本應由被上訴人繳納地價稅，然該土地已由潛龍
      國小前校長卓文彬於七十年十月二十一日向稅捐稽徵機關申請減免地價稅。上
      訴人受點交土地使用迄今，被上訴人未曾盡所有權人繳納土地稅賦之責，也未
      對上訴人主張無權占有或返還土地，更未就系爭土地辦理繼承登記，顯已默示
      承認系爭買賣契約之效力。依最高法院五十一年台上字第一二一六號判例意旨
      ，自具有中斷時效之效果。
  四、綜上，本件上訴人所有權移轉登記之請求權時效，分別因前述分鬮書（六十三
      年六月五日）、地價稅減免（七十年十二月十一日）及同意書（七十四年五、
      六月間）等文件，因彰顯被上訴人承認系爭買賣契約之行為而中斷，故本件請
      求權並未罹於時效而消滅。
乙、被上訴人方面：
壹、聲明：上訴駁回。
貳、陳述：除與原審及前審判決記載相同者，予以引用外，補稱：
  一、被上訴人否認馮徐秀雲於七十四年六月二十一日所出具之同意書為真正：
    (一)上訴人提呈七十四年六月二十一日由被上訴人戊○○、丁○○先母馮徐秀雲具
      名之同意書，上訴人未能舉證上開文書為真正，被上訴人否認其真正。
    (二)上開同意書上馮徐秀雲之印文與原審向台北市中山區戶政事務所調取登記日期
      為六十五年四月二十七日之印鑑文亦迥不相侔；比對兩文書簽名之筆跡，兩者
      運筆嬌柔、剛勁各不相同，筆劃連貫與否亦大相異趣，足見並非馮徐秀雲本人
      所書立。
    (三)被上訴人戊○○、丁○○先母馮徐秀雲於六十九年間確已中風，導致四肢不便
      ，出門須賴輪椅代步，證人徐葉蓉妹亦證稱，馮徐秀雲自無可能於七十四年六
      月二十一日書立如卷附之同意書。
  二、同意書之內容並不構成時效中斷之理由：
    (一)上開同意書內容，僅表明願提供系爭土地作為潛龍國民小學重建教室等工程之
      用，並無表示仍願照約履行之意思，亦無認識上訴人或潛龍國小履約請求權存
      在之觀念通知，自不生承認中斷時效之問題。
    (二)縱認該同意書有中斷時效之效力，但此項承認未得繼承人全體之同意，依民法
      第八百二十八條第二項規定，亦不生承認之效力。
  三、土地地價稅之減免亦不構成時效中斷之事由：
    (一)申請減免地價稅係潛龍國小單方面向桃園縣稅捐稽徵處之申請行為，非被上訴
      人承認上訴人之請求權存在，顯難發生中斷時效之效力。
    (二)又被上訴人雖未對上訴人為無權占有或返還土地之主張，亦與默示承認殊不相
      同。蓋默示之承認，與單純沈默有間，倘依上訴人之主張推理，舉凡不動產買
      賣事件，一經占用移轉，恐將無買受人所有權移轉登記請求權罹於時效消滅之
      可能。上訴人執以作為中斷時效之事由，應無理由。
  四、至於分鬮書，僅為被上訴人就被繼承人之財產所為之內部約定而已，並非向上
      訴人或潛龍國小表示認識請求權存在，自與民法第一百二十九條第一項第二款
      之「承認」不合，上訴人執此主張中斷時效，自無理由。
    理    由
一、本件被上訴人馮徐秀雲於原審判決後之民國（下同）八十七年十二月二十九日死
    亡，有死亡証明書及戶籍謄本可稽（見本院八十八年度重上字第四五號卷四三、
    六○頁），由其法定繼承人戊○○、丁○○（見本院八十八年度重上字第四五號
    卷四一、四七、四八頁），依民事訴訟法第一百七十五條第二項規定，聲明承受
    訴訟，續行訴訟，合先敘明。
二、上訴人起訴主張：上訴人於五十三年八月十六日委由所轄桃園縣龍潭鄉龍潭國民
    學校校長鄧碧賢向被上訴人之被繼承人徐華榮（即被上訴人丙○○、甲○○○、
    乙○○之父，被上訴人戊○○、丁○○之祖父）購買原屬其與他人共有坐落桃園
    縣龍潭鄉○○○段一六八之三號土地內土地作為興建桃園縣龍潭鄉潛龍國民小學
    （下稱潛龍國小）之校地，嗣該土地分割出同段一六八之六號土地（下稱系爭土
    地）為徐華榮單獨所有，潛龍國小亦設校完成，該校校長徐兆維乃於五十八年四
    月八日與徐華榮重新簽訂系爭土地買賣契約書。詎徐華榮於移轉系爭土地所有權
    登記與上訴人前之六十四年八月十六日死亡，其法定繼承人即被上訴人自應承受
    徐華榮辦理移轉系爭土地所有權登記與上訴人之義務，惟被上訴人迄未辦理系爭
    土地之繼承登記等情，爰依系爭土地買賣契約及繼承之法則，求為命被上訴人應
    就系爭土地所有權辦理繼承登記後移轉登記與上訴人之判決。
    被上訴人戊○○、丁○○、甲○○○、乙○○則以：上訴人就系爭土地買賣之所
    有權移轉登記請求權，已罹於十五年之時效而消滅；被上訴人丙○○、乙○○於
    六十三年六月五日就徐華榮之財產所訂立之分鬮書，及被上訴人丙○○、甲○○
    ○、乙○○暨被上訴人戊○○、丁○○之被繼承人馮徐秀雲分別於七十四年五月
    三十一日及同年六月二十一日所具名之同意書，均無承認系爭土地買賣契約存在
    之意思，亦未表示願履行系爭土地所有權移轉登記義務，況馮徐秀雲於當時即已
    中風，並未書立該同意書，上訴人就系爭土地所有權移轉登記請求權時效，自不
    因被上訴人丙○○、甲○○○、乙○○及馮徐秀雲之承認而中斷等語，資為抗辯
    。
三、經查上訴人主張其於五十三年八月十六日委由所轄桃園縣龍潭鄉龍潭國民學校校
    長鄧碧賢向徐華榮購買系爭土地作為興建潛龍國小之校地，嗣潛龍國小設校完成
    ，該校校長徐兆維乃於五十八年四月八日與徐華榮重新簽訂系爭土地買賣契約書
    ，詎徐華榮於移轉系爭土地所有權登記與上訴人前之六十四年八月十六日死亡，
    其法定繼承人為被上訴人（按：徐華榮死亡時，其法定繼承人有妻徐黃盡妹及子
    女即被上訴人丙○○、馮徐秀雲、甲○○○及乙○○共五人，嗣徐黃盡妹於七十
    四年一月二十八日死亡，馮徐秀雲亦於八十七年十二月二十九日死亡）迄未辦理
    系爭土地之繼承登記之事實，業據其提出系爭土地買賣契約書、系爭土地登記簿
    謄本、戶籍謄本及繼承系統表為證（見原審卷七至二三頁、二七至三三頁、本院
    八十八年度重上字第四五號卷四三、四七、四八、六○頁），且為被上訴人戊○
    ○、丁○○、甲○○○、乙○○所不爭執（見本院八十八年度重上字第一九八號
    卷三一頁），堪信為真實。
四、上訴人另主張被上訴人丙○○、乙○○於六十三年六月五日就徐華榮之財產訂立
    分鬮書，及被上訴人丙○○、甲○○○、乙○○暨馮徐秀雲分別於七十四年五月
    三十一日及同年六月二十一日書立同意書，均已承認系爭土地買賣契約存在，其
    就系爭土地之所有權移轉登記請求權已因渠等之承認而中斷云云，惟為被上訴人
    戊○○、丁○○、甲○○○、乙○○所否認，並以前開情詞置辯。經查：
  (一)按請求權，固因十五年間不行使而消滅，民法第一百二十五條前段定有明文；惟
    按消滅時效因承認而中斷，同法第一百二十九條第一項第二款亦定有明文；次按
    所謂承認，係指義務人向請求權人表示是認其請求權存在之觀念通知而言，又承
    認不以明示為限，默示之承認，亦有承認之效力（參照最高法院五十一年台上字
    第一二一六號判例）。
  (二)潛龍國小設校完成後，該校長已於五十八年四月八日與徐華榮重新簽訂系爭土地
    買賣契約書，故上訴人就系爭土地買賣之所有權移轉登記請求權應自五十八年四
    月八日起算消滅時效。惟查被上訴人丙○○（次房）、乙○○（三房）曾於六十
    三年六月五日在徐華榮主持下分家，並訂立分鬮書，該分鬮書附帶約定條件第八
    項記載：「潛龍國校用地價款尾數已由次房先行墊付與父親收清，嗣後由父親立
    據交由次房前往校方具領取得」（見原審卷七五頁），嗣後被上訴人丙○○亦持
    該分鬮書及收據為受託領款之憑証，向潛龍國小請領購買系爭土地之尾款（按：
    此為兩造所不爭執，上訴人因而執有該分鬮書影本－見本院八十五年度重上字第
    一九八號卷十七頁背面、三○頁背面），是徐華榮顯有向上訴人表示是認其請求
    權存在之觀念通知，則上訴人就系爭土地之所有權移轉登記請求權消滅時效即因
    徐華榮之承認而中斷，應自六十三年六月五日重行起算。
  (三)潛龍國小設校完成後，該校校長卓文彬於七十年十月二十一日向桃園縣稅捐稽徵
    處申請減免系爭土地之地價稅（系爭土地屬課徵田賦土地，（見本院上更一字卷
    第六五頁桃園縣稅捐稽徵處大溪分處函）並經桃園縣稅捐稽徵處核「准自七十年
    二期起全免地價稅（或田賦）」在案，有桃園縣地價稅減免申請書及桃園縣地價
    稅減免表、桃園縣稅捐稽徵處大溪分處函可稽（見原審卷六九、七○頁、本院上
    更一字卷第六十、六一頁），雖稅捐稽徵機關因該課稅資料因已逾五年保存期限
    而無法提供，致無從查明被上訴人丙○○、甲○○○、乙○○及被上訴人戊○○
    、丁○○之被繼承人馮徐秀雲是否配合辦理，然依卷附系爭土地登記謄本記載，
    系爭土地係登記在被上訴人之被繼承人徐榮華名下，被上訴人既繼承系爭土地，
    即為系爭土地之納稅義務人，而依五十八年所訂之土地買賣契約第四條之約定，
    潛龍國小應將應納賦課款交與出賣人繳納，故系爭土地之田賦係由被上訴人向稅
    捐稽徵機關繳納，堪以認定。而申請減免地價稅或田賦，乃免除被上訴人之納稅
    義務，屬有利被上訴人之行為，依土地稅減免規則第二十二條之規定，應由所有
    權人或典權人向主管稽徵機關申請，故系爭土地之地價稅減免案，雖由潛龍國小
    為申請人向桃園縣稅捐稽徵處申請，亦屬代所有權人提出申請，此觀之桃園縣稅
    捐稽徵處大溪分處於上述桃園縣地價稅減免表上處理意見欄內所載「本案係土地
    使用者潛龍國小『代為』提出申請．．．」及桃園縣稅捐稽徵處大溪分處復潛龍
    國小函所載「貴校『代』土地所有權人．．．申請減免學校用地．．．」即明（
    見本院上更一字卷第六十、六一頁）。雖土地稅減免規則第二十二條但書規定，
    依同規則第八條第十款申請減免地價稅者，應由稽徵機關依通報資料逕行辦理或
    由用地機關函請稽徵機關辦理，免由土地所有權人或典權人申請，但參諸被上訴
    人自七十年二期起即未再要求潛龍國小依契約交付應納賦課款，亦未向稅捐機關
    繳納繳納田賦等情，顯已知悉且同意潛龍國小辦理減免地價稅申請，則縱被上訴
    人並未配合上訴人申請減免地價稅，然被上訴人自訂立買賣契約後即收受潛龍國
    小依約交付之應納稅額，嗣並同意潛龍國小辦理減免地價稅，亦應認被上訴人一
    直承認上訴人之請求權存在，依法有中斷時效之效力。被上訴人徒以該申請減免
    地價稅既係潛龍國民小學單方面向桃園縣稅捐稽徵處之申請行為，並非被上訴人
    對上訴人為請求權存在之承認，不生中斷時效之效力等語，自非可採。
  (四)被上訴人丙○○、甲○○○、乙○○及馮徐秀雲分別於七十四年五月三十一日及
    同年六月二十一日出具同意書，其內容記載：「桃園縣龍潭國民小學重建危險教
    室等工程，擬建於座落龍潭烏樹林段一六八之六地號上，為教育造就吾民族幼苗
    ，延續民族生命，本人同意將上述地段作為該貴校重建危險教室等工程之用」有
    上訴人所提出之同意書可稽（見原審卷二四頁背面、二五頁背面、二六頁），被
    上訴人丙○○、甲○○○、乙○○對於其所出具之各該同意書之真正均不爭執，
    如被上訴人丙○○、甲○○○、乙○○否認系爭土地買賣契約之存在，則斷無不
    向上訴人主張所有權，反同意提供系爭土地供潛龍國小興建教室之理，足證被上
    訴人等出具同意書已表示仍願依照系爭土地買賣契約履行，有承認上訴人請求權
    存在之意思表示，堪以認定。
  (五)被上訴人雖辯稱馮徐秀雲自六十九年間起，即因中風癱瘓在床，上開馮徐秀雲名
    義之同意書並非馮徐秀雲所簽名及蓋章等語，並提出馮徐秀雲之印鑑證明、診斷
    証明書及證人徐葉蓉妹為證。惟查該診斷証明書係八十七年六月三日所出具，僅
    記載「復發性腦中風併四肢癱瘓。」並未記載馮徐秀雲自六十九年起即中風（見
    原審卷第八十頁），且經原審函查結果，財團法人長庚紀念醫院八十七年七月十
    五日長庚院法字第○三六四號函復僅稱：「徐君（即馮徐秀雲）多次因腦部中
    風至本院復健科治療，住院期間（八十六年九月十三日至八十六年十月三十日）
    四肢癱瘓吞嚥困難，……」等語（見原審卷第一○九頁），而證人徐葉蓉妹雖證
    稱：「我於六十八年搬過去做鄰居時看到她左手左腳就不方便，又過了一年多約
    六十九年後看到她右手右腳也不方便，出門要坐輪椅。」等語，然其亦證稱：「
    （當時她講話的情形如何？）因中風，簡單講的語句我聽懂，複雜的話我聽不清
    楚，說話有點打結的現象；（當時有無神智不清或像植物人的現象？）我過去看
    她時，還認出我是何人，直到他過逝前一、二年，他有插鼻胃管時才有神智不清
    楚的現象。」（見本院更一字卷第七四頁）足證馮徐秀雲於七十四年六月二十一
    日時，僅因輕微中風，行動不便而已，並無不能言語或無神智不清之情事，自亦
    無因中風無法為同意書所載內容之意思表示之情事，而承認之意思表示並不以書
    面為成立要件，故縱使馮徐秀雲無法親自書寫同意書，亦可授權他人代為書寫並
    簽名蓋章，自不得單憑馮徐秀雲中風之事實，即謂上開同意書非真正。又該同意
    書上馮徐秀雲之印文與台北市中山區戶政事務所登記日期為六十五年四月二十七
    日之馮徐秀雲印鑑登記申請卡上馮徐秀雲之印鑑雖不相同（見原審卷二六頁反面
    、一二七頁），然依國人習慣，除印鑑章外，多另備有其他之印章，供不同之場
    合使用，故同意書上馮徐秀雲之印文縱非其印鑑章，亦不得即謂該印文非真正，
    而參諸該同意書係為潛龍國小重建危險教室等工程之用，被上訴人丙○○、甲○
    ○○、乙○○及馮徐秀雲復共同出具切結書予桃園縣政府建設局，具結保證徐華
    榮派下之繼承系統表確實為其四人，有切結書影本二份在卷可稽（見原審卷第二
    四、二五頁），經核該切結書上馮徐秀雲之印文與同意書上之印文相同，如馮徐
    秀雲未同意潛龍國小在系爭土地重建危險教室等工程，焉有再與其他三人共同出
    具切結書予桃園縣政府建設局之理？而該切結書非經繼承人全體具結，亦不生效
    力，故被上訴人丙○○、甲○○○、乙○○等三人應已知馮徐秀雲亦同意潛龍國
    小在系爭土地重建危險教室等工程，始會與馮徐秀雲共同出具切結書，是以馮徐
    秀雲出具之同意書為真正，有承認上訴人請求權存在之意思表示，亦堪以認定。
  (六)綜上所述，被上訴人丙○○、甲○○○、乙○○及馮徐秀雲分別於七十四年五月
    三十一日及同年六月二十一日書立同意書，均已承認系爭土地買賣契約存在，則
    上訴人就系爭土地之所有權移轉登記請求權已因被上訴人等之承認而中斷，
  (七)綜上所述，上訴人就系爭土地之所有權移轉登記之請求權時效，分別因被上訴人
    所為前述分鬮書（六十三年六月五日）、地價稅減免（民國七十年十二月十一日
    ）及同意書（民國七十四年五、六月間）等承認系爭買賣契約之行為而中斷，依
    民法第一百三十七條第一項之規定，自中斷之事由終止時，重行起算，則自最後
    中斷之事由終止即民國七十四年五、六月間重行起算時效，迄至上訴人八十七年
    五月十三日起訴時，上訴人之請求權猶未罹於時效而消滅，從而被上訴人以上訴
    人之請求權猶未罹於時效而消滅為抗辯，並無可採。
五、上訴人向被上訴人之被繼承人徐華榮購買系爭土地，並已付清價金，則上訴人本
    於系爭土地買賣契約及繼承之法則，請求被上訴人應就系爭土地辦理繼承登記後
    ，將系爭土地所有權移轉登記與上訴人，為有理由，應予准許。原審所為上訴人
    敗訴之判決，尚有未洽，上訴論旨仍執前詞指摘原判決不當，求予廢棄改判，為
    有理由，爰廢棄原判決，改判如主文第二項所示。
六、據上論結，本件上訴為有理由，判決如主文。
中      華      民      國    九十    年     十一     月    二十一      日
                                      民事第三庭
                                          審判長法  官  張  宗  權
                                                法  官  陳  永  昌
                                                法  官  蕭  艿  菁
右正本係照原本作成。
如不服本判決，應於收受送達後二十日內向本院提出上訴書狀，其未表明上訴理由者
，應於提出上訴後二十日內向本院補提理由書狀（均須按他造當事人之人數附繕本）
上訴時應提出委任律師或具有律師資格之人之委任狀；委任有律師資格者，另應附具
律師及格證書及釋明委任人與受任人有民事訴訟法第四百六十六條之一第一項但書或
第二項（詳附註）所定關係之釋明文書影本。
中      華      民      國    九十      年     十一     月    二十一    日
                                                書記官  尤  峰  惠
附註：
民事訴訟法第四百六十六條之一（第一項、第二項）：
對於第二審判決上訴，上訴人應委任律師為訴訟代理人。但上訴人或其法定代理人具
有律師資格者，不在此限。
上訴人之配偶、三親等內之血親、二親等內之姻親，或上訴人為法人、中央或地方機
關時，其所屬專任人員具有律師資格並經法院認為適當者，亦得為第三審訴訟代理人
。


司法院資訊處製作；財團法人民間司法改革基金會備份。
